【裁判字號】    97,訴,709
【裁判日期】    980527
【裁判案由】    分割共有物
【裁判全文】
臺灣嘉義地方法院民事判決               97年度訴字第709號
原      告  甲○○
訴訟代理人  林春發律師
被      告  丙○○
訴訟代理人  楊勝夫律師
被      告  乙○○
上列當事人間請求分割共有物事件，本院於民國98年5月13日言
詞辯論終結，判決如下：
  主  文
兩造共有坐落嘉義市○○段一號土地，面積七七五點五三平方公
尺，其分割方法如下：如乙圖所示序號甲面積四四三點一六平方
公尺分歸原告取得、序號乙面積二二一點五八平方公尺分歸被告
乙○○取得、序號丙面積一一０點七九平方公尺分歸被告丙○○
取得。
原告應補償被告丙○○新臺幣壹拾壹萬柒仟柒佰柒拾捌元。
被告乙○○應補償被告丙○○新臺幣貳拾伍萬壹仟玖佰貳拾玖元
。訴訟費用由原告負擔七分之四、被告乙○○負擔七分之二、被
告丙○○負擔七分之一。
  事實及理由
一原告主張：坐落嘉義市○○段1號，面積775.53平方公尺土地
  （下稱系爭土地）係兩造所共有，應有部分分別為原告7分之4
  ，被告乙○○7分之2，被告丙○○7分之1，系爭土地並無因物
  之使用目的不能分割之情形，共有人間亦未定有不分割之期限
  ，兩造又無達成分割協議，系爭土地東側臨嘉義市○○路○段
  ，北側臨嘉義市○○路○段196巷，西側及南側緊鄰他人之土地
  ，土地只能經由東側及北側對外交通，系爭土地上目前有乙○
  ○之父親蘇天賜所搭蓋之錏管架溫室，其餘是空地，分割方案
  如嘉義市地政事務所（下稱嘉義地政）民國97年10月3日函覆
  成果圖（下稱甲圖）所示，即臨世賢路之東側地籍線取寬6.3
  公尺之點，往西與北邊地籍線平行延伸取分割線，西側分割線
  與之垂直，分為代號A、B，面積分別為原告、乙○○應有部分
  面積；代號C以西側地籍線平行位移取丙○○之應有部分面積
  。聲明：兩造共有系爭土地准予分割如下：如甲圖所示，代號
  A面積443.16平方公尺土地分歸原告取得、代號B面積221.58平
  方公尺土地分歸乙○○取得、代號C面積110.79平方公尺土地
  分歸丙○○取得。
二被告方面：
(一)丙○○則辯稱：主張如嘉義地政97年11月17日函覆成果圖（下
  稱乙圖）所示，代號丙臨北側地籍線取寬8公尺，東西側分割
  線均平行東側地籍線，取丙○○之應有部分面積，分歸丙○○
  取得；其餘代號甲、乙分別取原告、乙○○之應有部分面積，
  分歸原告、乙○○取得。原告分得面向世賢路2段之面寬甚大
  ，是其西側部分雖較為低窪，惟依土地之價值及經濟利益計算
  ，東側及西側之土地價值有互補作用，且臨世賢路2段196巷部
  分仍有5公尺寬可供出入；乙○○分得代號乙位置，臨世賢路2
  段及世賢路2段196巷，土地利用價值較高，丙○○僅臨世賢路
  2段196巷，經濟價值較低，為求將來土地之利用，主張面寬及
  縱深較為方正，對土地共有人較為公平。至原告主張依甲圖分
  割，則將丙○○分在系爭土地西側，地勢較低，且距世賢路2
  段較遠，且為狹長形，土地之利用價值低，且面向世賢路2段1
  96巷部分面寬僅5.05公尺，亦不利建築，顯失公平等語。
(二)乙○○則稱：同意原告之分割方案等語。
三下列事項為原告、丙○○所不爭執（見本院卷第105頁），並
  有地籍圖、土地登記謄本、本院會同兩造、嘉義地政測量人員
  勘驗筆錄、照片在卷（見本院卷第3頁至第5頁、第28頁至第32
  頁）可稽，應堪採認：
(一)系爭土地為兩造所共有，原告應有部分7分之4，乙○○應有部
  分7分之2，丙○○應有部分7分之1。
(二)系爭土地東側面臨嘉義市○○路○段道路，北側面臨嘉義市○
  ○路○段196巷。
四本件爭執事項（見本院卷第105頁）：系爭土地應如何分割。
  茲論述如下：
(一)按分割共有物乃為消滅物之共有狀態，以利土地之融通及增進
  經濟效益，是除非因物之使用目的不能分割，或契約訂有不分
  割之期限，否則各共有人得隨時請求分割共有物，此觀諸現行
  民法第823條第1項規定自明。經查，系爭土地為兩造所共有，
  原告應有部分7分之4，乙○○應有部分7分之2，丙○○應有部
  分7分之1，已如前述。又原告主張系爭土地並無不能分割之原
  因，兩造亦無不分割之約定等情，亦為被告所不爭執，應堪認
  定，是原告依前揭規定，本於系爭土地共有人之地位訴請裁判
  分割，即屬有據。
(二)按分割之方法，不能協議決定者，法院得因任何共有人之聲請
  ，以原物分配於各共有人，或變賣共有物，以價金分配於各共
  有人。現行民法第824條第2項定有明文。另分割方法，法院除
  可自由裁量，亦應參酌當事人之聲明、共有物之性質、使用現
  況、價格、經濟效用及全體共有人之利益等因素，而為適當之
  分配，要以維持全體共有人之公平為標準。經查：
1.系爭土地東側面臨嘉義市○○路○段道路，北側面臨嘉義市○
  ○路○段196巷，其餘並無通道，已如前述。又系爭土地上除有
  乙○○之父親搭蓋鐵架並種植植物外，其餘係空地，且該鐵架
  及植物並無保留之必要等情，業據本院勘驗現場明確，製有勘
  驗筆錄、現場照片在卷可證，均可認定。
2.本院審酌下列因素，認兩造分得位置以乙圖所示為適當：(1)系
  爭土地上鐵架及植物並無保留之必要，已如前述，是尚無審酌
  該鐵架及植物位置而決定分割方案之必要，應先敘明。(2)依乙
  圖分割結果，乙○○分得代號乙面積221.58平方公尺之位置，
  東臨世賢路2段寬約8.5公尺（以量尺丈量再以比例尺計算結果
  ，下同），北臨世賢路2段196巷；原告分得代號甲面積443.16
  平方公尺之位置，東臨世賢路2段寬約10.5公尺，北臨世賢路2
  段196巷，均可由東側及北側對外交通；丙○○分得代號丙面
  積110.79平方公尺之位置，北臨世賢路2段196巷約8公尺，可
  對外交通，丙○○、乙○○分得形狀尚屬方整，原告分得位置
  區分東西向、南北向兩區塊，亦屬完整，有助利用。又兩造分
  得面積均以應有部分比例計算面積，亦屬公平。是上開方案應
  屬適當。至原告雖主張以附圖甲分割，然依附圖甲分割結果，
  丙○○分得位置緊鄰西側地籍線，位置略呈東北斜向西南，北
  側臨路寬僅5.05公尺，且離主要聯絡道路世賢路2段較遠，無
  論位置、形狀，對丙○○均甚不利，自非公平，且依附圖甲分
  割，原告分得位置自臨北側巷道往南延伸之形狀呈上窄下寬之
  程度，顯較乙圖為甚，難認係妥適之方案。
3.按法院裁判分割共有物，除應斟酌各共有人之利害關係，及共
  有物之性質外，尚應斟酌共有物之價格，倘共有人中有不能按
  其應有部分受分配，或所受分配之不動產，其價格不相當時，
  法院非不得命以金錢補償之（最高法院57年臺上字第2117號判
  例要旨參照）。經查，兩造依乙圖所示分得位置之面積固係按
  兩造應有部分比例計算，然依附圖乙所示，丙○○分得位置僅
  北側臨路，原告及乙○○則均北側、東側臨路，且丙○○臨路
  寬度顯較原告、乙○○寬度為小，衡諸一般經驗法則，兩造分
  得之土地價值自有不同，分得土地價值較高者，自應以金錢補
  償分得價值較低者，始得謂平。本院以乙圖所示分割方案囑託
  永業不動產估價師事務所鑑定就依乙圖分割後，各宗土地之價
  值及共有人分割後，應做如何之補償，經該事務所以98年4月2
  3日（98）永估訴字第0201號函檢附估價報告書（下稱系爭報
  告書，外放），本院審酌系爭報告書經鑑定人綜合估價目的及
  勘估物之特性，採用足以反應市場價格水準之比較法求取價格
  ，並參考影響土地價值之臨路面寬、臨路路寬、使用效率、交
  通狀況、里鄰環境、發展性等個別因素、區域因素、期日修正
  、情況補正等，經比較、分析，以推算勘估標的價格，有系爭
  報告書可稽，鑑定程序及結論堪認客觀且詳實，原告、丙○○
  對系爭報告書亦表示無意見（見本院卷第105頁），是系爭報
  告書應屬可採。系爭報告書認依乙圖分割結果，原告、乙○○
  依其應有部分之比例所應分得之土地價值分別增加新臺幣（下
  同）117,778元、251,929元；丙○○依其應有部分之比例所應
  分得之土地價值減少369,707元，有系爭報告書可稽，則依上
  開說明，丙○○所分配短少之價值，自應由取得逾其應有部分
  價值之共有人即原告、乙○○以分別以117,778元、251,929元
  補償之。
五綜上，原告為系爭土地之共有人，系爭土地復查無使用目的不
  能分割或契約訂有不能分割期限等情事，從而，原告以兩造無
  法協議分割，本於現行民法第823條第1項前段之規定提起本訴
  ，訴請裁判分割，為有理由，應予准許。又本院審酌系爭土地
  之整體利用、共有人之利益、兩造分割方案之優劣、兩造之意
  願等情，認以乙圖所示分割位置方案分割系爭土地，應屬可採
  ，爰諭知如主文第1項所示，並就兩造共有人間分受土地價值
  差額之補償金額，諭知如主文第2項、第3項所示。
六末按因共有物分割、經界或其他性質上類似之事件涉訟，由敗
  訴當事人負擔訴訟費用顯失公平者，法院得酌量情形，命勝訴
  之當事人負擔其一部，民事訴訟法第80條之1定有明文。又分
  割共有物之訴，係合兩造之必要共同訴訟，原、被告之間本可
  互換地位，本件原告起訴雖於法有據，但被告之應訴實因訴訟
  性質所不得不然，故所為抗辯自為伸張或防衛權利所必要，是
  以本院認本件之訴訟費用應由兩造按其應有部分之比例分擔，
  較為公允，爰諭知如主文第4項所示。
七據上論結，本件原告之訴為有理由，依民事訴訟法第385條第1
  項前段、第80條之1、第85條第1項，判決如主文。
中    華    民    國    98    年     5    月    27    日
                  民事第二庭  法  官  蘇雅慧
正本係照原本作成。
如不服本判決，應於送達後20日內，向本院提出上訴狀並表明上
訴理由，如於本判決宣示後送達前提起上訴者，應於判決送達後
10日內補提上訴理由書（須附繕本）。
中    華    民    國    98    年     5    月    27    日
                              書記官  劉昀匊


司法院資訊處製作；財團法人民間司法改革基金會備份。
